臺灣基隆地方法院刑事判決　　　　　　　 95年度訴字第571號
公　訴　人　臺灣基隆地方法院檢察署檢察官
被　　　告　丑○○
選任辯護人　范晉魁律師
被　　　告　子○○○
上列被告等因詐欺等案件，經檢察官提起公訴（95年度偵字第
188、189、190、191、192、193、194、195號），本院判決如下
：
    主  文
子○○○、丑○○共同連續意圖為自己不法之所有，以詐術使人
將本人之物交付，子○○○處有期徒刑肆年，丑○○處有期徒刑
貳年。
    事  實
一、子○○○於民國92年3月15日以子○○○名義擔任會首，虛
    列林天來、陳淑惠、陳美燕、林惠英、美蘭、美雪、美霞、
    李春玉、李明龍、陳聖在等10名會員（即互助會編號第101
    號至第110號），另邀集辛○○、甲○○等人為會員，籌組
    民間互助會，會期自92年3月15日起，連會首共計139會，每
    會新臺幣（下同）1萬元，採內標制，並約定於每月1、15日
    中午1點整在會首位於臺北縣金山鄉○○村○○路322號住處
    開標。詎子○○○、丑○○共同意圖為自己不法所有之概括
    犯意，自92年4月15日即第3會起（至94年1月15日止共開標
    45次，連首會收46次會款），竟利用會員與會員彼此間均不
    相識，或投標時活會會員多未實際到場之機會（僅極少數會
    員到場），推由子○○○連續於附表所示之時間，冒用附表
    所示會員（含上開虛列會員）之名義，並填寫如附表所示之
    標息金額（標單上並未記載姓名），再於開標時提示予到場
    開標之活會會員，藉以行使而得標（子○○○至94年1月1日
    止，共計冒名標會29次，詳如附表所載），丑○○則偶而2
    、3次幫子○○○主持開標、或於子○○○主持開標時偶而
    幫忙翻日曆（以決定以順時針或逆時針開標）、或單獨1人
    去向互助會會員收取會款、或於會員打電話詢問標金時予以
    答覆、或騎機車載子○○○向會員收款、或於子○○○不在
    住處時將會員所交付之會款收下等，子○○○冒名標會後復
    向不同之活會會員佯稱係不同之人得標（如向甲稱係某A得
    標，但向乙卻稱係B得標等），致使不知情活會會員陷於錯
    誤而給付會款。嗣於94年2月1日後，因子○○○無力支付會
    款停止開標，經辛○○等活會會員追查始知受騙，因而查知
    上情。
二、案經辛○○、辜秀枝、未○○、謝金益、謝蔡飲、徐金龍、
    壬○○、林文義、邱秀鳳、李天成、李明俊、張簡葉、許塗
    、余李玉雲、謝雯卿、王華昌、巳○○、張玉芬、王許葉、
    林美雲、許美蓮、黃菁菁、林木彬、葉許匏、郭元坤、蔡素
    蘭、許輝雄、葉瑞生、酉○○、庚○○○、黃朝富、黃朝聰
    、戌○○（以上33人共同委任黃丁風律師、黃雅羚律師、黃
    敬唐律師為告訴代理人）、甲○○、辰○○、邱憶凌、蔡朝
    春、邱俊平、陳張燕玉等人訴請臺灣基隆地方法院檢察署檢
    察官偵查起訴。
    理  由
壹、證據能力部分：
    按被告以外之人於審判外之言詞或書面陳述，除法律有規定
    者外，不得作為證據；又被告以外之人於審判外之陳述，雖
    不符合同法第159條之1至第159條之4之規定，但經當事人於
　　審判程序同意作為證據，法院審酌該言詞陳述或書面陳述作
  　成時之情況，認為適當者，亦得為證據。當事人、代理人或
    辯護人於法院調查證據時，知有第159條第1項不得為證據之
    情形，而未於言詞辯論終結前聲明異議者，視為有前項之同
    意，刑事訴訟法第159條第1項及第159條之5分別定有明文。
    查本判決下列所引用之各該被告以外之人於審判外之陳述（
    包含書面陳述），皆屬傳聞證據，惟被告雖知上開證據資料
    為傳聞證據，但於本院準備程序及審判期日中均表示無意見
    而不予爭執，且迄至言詞辯論終結前亦未再聲明異議，本院
    審酌上開證據資料製作時之情況，尚無違法不當及證明力明
    顯過低之瑕疵，亦認為以之作為證據應屬適當，故揆諸前開
    規定，爰逕依刑事訴訟法第159條之5規定，認前揭證據資料
    均例外有證據能力。
貳、實體部分：
一、被告子○○○部分：
   (一)訊據被告子○○○對於上揭犯行於本院準備程序及審判時
     自白，並據如上述之告訴人、共同告訴代理人黃丁風律師
     、黃敬唐律師、黃雅羚律師指訴綦詳，核與證人即告訴人
     辛○○、甲○○、許美蓮、辜秀枝、庚○○○、未○○、
     巳○○、壬○○、張玉芬、蔡朝春、證人即被害人亥○○
     、申○○○、玄○○○、己○○、證人丙○○於偵查中之
     證述，證人辰○○、巳○○、未○○、酉○○、卯○○、
     張美娟於偵訊時結證、證人辛○○、甲○○、庚○○○、
     丙○○、未○○、壬○○、己○○、許李銀、酉○○、巳
     ○○、寅○○、亥○○、申○○○、辰○○、戌○○、
     丁○○、宙○○、乙○○○、玄○○○、天○○、地○○
     、午○○、宇○○○、戊○○、呂珈綺等人於本院審理時
     結證之情節相符。且有合會會單、冒標會員名單、合會死
     會會員名單、盜冒標統計表、聲明書、和解書、崔百慶律
     師及詹瑞展律師函、錄音錄影重點口譯、本票、本院96年9
     月17日勘驗筆錄等件在卷可參，被告子○○○之自白與事
     實相符，可以採信，本案事證明確，應依法論科。
   (二)而證人戌○○於本院96年8月28日審判時結證稱會單編號58
     、59號其沒有標會，都是遭冒標乙情，被告子○○○乃坦
     承編號58號戌○○亦係其冒標，核與證人戌○○所結證相
     符，被告子○○○冒標會單編號58號部分應堪認定。又證
     人丙○○、庚○○○於本院96年12月17日審判時結證稱：
     乙○○○於第4會有標2500元，得標1次，渠等所證相符，
     並與被告子○○○所供一致，且與證人即告訴人辛○○所
     提出會單編號12號丁○○於92年5月1日得標，標金2500元
     之記載相歾合，因之會單編號12號丁○○應係死會，是以
     證人乙○○○於本院審理時證述，會單編號12號丁○○應
     係活會乙節，洵無足採。
二、被告丑○○部分：
    訊據被告丑○○矢口否認有詐欺取財之犯行，辯稱：「系爭
    合會是其妻子○○○召集的，其沒有參與合會的經營，開標
    時也都是子○○○1人負責開標，其沒有幫忙開標、或開標
    單、或翻日曆、或收會錢。」云云。然查：
  (一)上揭事實，業據如上述之告訴人、共同告訴代理人黃丁風律
    師、黃敬唐律師、黃雅羚律師指訴綦詳，並據證人即告訴人
    辛○○、甲○○、許美蓮、辜秀枝、庚○○○、未○○、巳
    ○○、壬○○、張玉芬、蔡朝春、證人即被害人亥○○、申
    ○○○、玄○○○、己○○、證人丙○○於偵查中之證述明
    確。
  (二)證人卯○○於95年3月22日偵訊時結證：「丑○○在開標時
    、收會錢時都有出面，丑○○本人有曾到我家來收會錢，他
    也曾經主持過開標，排標紙都是子○○○，丑○○沒有看過
    他擺。」。
  (三)證人即告訴人未○○於本院96年3月6日審判時結證稱：「其
    有參加系爭合會，參加2會，2個都是活會，1個是其我太太
    的名字，一個是其的名字，編號是70、71。本件合會是子○○○召集，開標時其有去過4、5次，有3次看到丑○○在現
    場，這3次丑○○在子○○○旁邊，丑○○有的時候有翻日
    曆，他還有幫忙打開標單，會錢大部分是林秀鑾來收，丑○○應該有來收過會錢4、5次。」。
  (四)證人即告訴人辛○○於本院96年3月6日審判時結證稱：「本
    件合會是其有參加，從編號14到23，共參加10會，全部都是
    活會，其以自己名字入一個會，編號14、15是其先生的名字
    ，其他都是其之同事，但是都是其在處理。是子○○○問其
    要不要加入本案合會，會單是子○○○給其的，連會首在內
    一共開標46次，等於是競標45次，最後一次競標是94年1月
    15日，其大約參加10次左右，沒有參加的時候，其婆婆丙○○有時候會去現場看開標情形，但她也不是每次都去看，但
    是可以確定的是其沒有去現場的話，其都會打電話去被告2
    人家，問他們是何人得標，被告2人何人接到電話就由那個
    人回答其編號幾號、多少錢得標，如果其沒有打電話去被告
    2人家問，子○○○會打電話來向其告知編號幾號、多少錢
    得標，會錢都是我找時間拿去被告2人的家，其參加10次開
    標，大部分是子○○○主持，子○○○不在的話就是丑○○
    主持，其印象裡面丑○○有主持過2、3次，被告2人都在家
    的時候就是子○○○主持。開標時所有要競標的人就把標單
    放在茶几上排成一個圓形，然後會首就會準時在下午1點說
    等一下翻日曆決定如果是單號或雙號就從哪一個方向開始開
    標，大部分得標的標單都只有寫阿拉伯數字的標金，沒有寫
    姓名及編號，以開標金額多者得標，被告2人開標的方式都
    是如此。得標會員編號、金額，其先記在1張紙上，回家之
    後再抄在會單上，會單其只有和林木彬的太太對過，有和崔
    百慶律師有對過，真正的死會只有17個，除了101至110號是
    子○○○自己承認外，還有18個死會是被冒標的，但是17個
    死會的會員裡面有編號12、58、128號的會員又不承認他的
    會已經是死會。編號12的丁○○他不承認他是死會，編號58
    蔡錫明也說他沒有得標過，編號128謝健正說他的會轉給別
    人了，所以他自己也不知道是否有得標。其會單上面編號1
    、50、58、89、101、109、110、128號的得標日期和金額是
    子○○○幫我寫在會單上的，向其收會錢子○○○收的比較
    多次，丑○○收的比較少，他最少有收其4、5次會錢，但是
    其記得每次我拿會錢給丑○○的時候，他會虧其說其又賺了
    很多利息錢。」，被告丑○○對於上開證詞表示：「證人辛○○有一次拿會錢過來說是要轉交給其妻，其有問她要不要
    找錢，她說不用找，拿給其妻就好。」，是被告被告丑○○
    確有向證人即告訴人辛○○收過會錢，應堪認定。
  (五)證人即告訴人庚○○○於本院96年3月6日審判時結證稱：「
    本件互助會其有參加，編號32、33、34、35、36、37，編號
    32至34玉鈴是其女兒，編號35玉珠是其本人，編號36俊平是
    其兒子，編號37朝春是其女婿，全部都是活會。是子○○○
    找其加入本案合會，會單是子○○○給其的，每次開標其大
    部分都有去，只有少部份大約3分之1沒有去。開標時都是子
    ○○○主持，丑○○是在旁邊坐或走動或幫忙被告子○○○
    打開標單，丑○○打開標單的情形有1、2次，但是當時子○○○有在場主持開標，丑○○只是幫忙開標單，他沒有翻過
    日曆。開標現場說是子○○○說得標的情形，會錢其都是交
    給子○○○，交給丑○○1次，這1次是丑○○騎機車載子○○○去其家，子○○○去其家隔壁收會錢，所以其將會錢交
    給丑○○。」
  (六)證人即告訴人己○○於本院96年3月6日審判時結證稱：「本
    件互助會其有參加，編號120、121林木彬是其先生、編號77
    、78周文淵是其女婿、編號76林明賢是其兒子，都是活會。
    是子○○○找其加入本案合會，會單是子○○○給其的，其
    我現在提供會單正本給法院，該張會單上所有的字都是子○○○寫的，會錢其交給子○○○，丑○○或是他們2人的兒
    子有載子○○○來收，但會錢其是交給子○○○。」
  (七)證人即告訴人許李銀於本院96年3月6日審判時結證稱：「本
    件互助會其有參加，編號133、134、135卯○○是其先生，
    都是活會。是子○○○找其加入本案合會，會單是子○○○
    給其的，開標其有去過1次，那1次是丑○○翻日曆、子○○○開標單。會錢其交給丑○○的次數大約5、6次，另外都是
    交給子○○○的，如果被告2人一起來，我大部分交給子○○○，但我也有交給丑○○過；另外丑○○也有單獨1個人
    來向其收會錢，大約2次。」
  (八)證人即告訴人酉○○於95年3月22日偵訊時結證：「我每次
    標會都是用電話問，有時許丑○○接，有時是子○○○接。
    」，於本院96年3月6日審判時結證稱：「本件互助會其有參
    加，編號27至31，都是活會。每次開標其從來沒有去過，其
    都是打電話問得標金額，電話大部分是子○○○接的，偶而
    是丑○○或是他們的媳婦接的，他們說得標金額是多少。」
  (九)證人即告訴人巳○○於95年3月22日偵訊時結證：「丑○○
    有主持過標會的會議，我有去過丑○○的家，有看到丑○○
    在主持，我有看到他在開標單。」，於本院96年3月6日審判
    時結證稱：「本件互助會其有參加，編號119，是活會。是
    子○○○找其加入本案合會，會單是子○○○給其的，開標
    其有去過2、3次，都是子○○○主持開標，丑○○也有在場
    ，其有看到丑○○在開標單，但其不記得是誰在翻日曆。會
    錢都是丑○○騎機車載子○○○到其店裡收，是子○○○收
    的會錢，丑○○有無收會錢，其不記得。」
  (十)證人即告訴人辰○○於95年3月22日偵訊時結證：「我太太
    在金山市場做生意，丑○○的兒子許朝枝與我是同事，所以
    我的會錢有時候透過許朝枝，有時是子○○○到市場跟我太
    太拿，有時我會打電話過去是丑○○接的，我都是打電話去
    問可人得標，接電話的人有時是丑○○，有時是子○○○，
    丑○○說多少，我就會把錢交給許朝枝。」，於本院96年8
    月28日審判時結證稱：「本件互助會是子○○○邀其參加的
    ，是編號114號，其只有參加1會，是活會。其去參加開標時
    有看過丑○○，但是幾次其不記得，其去時，有時候有見到
    丑○○，有時候沒有，其看到時丑○○都是坐在客廳的椅子
    上看人家開標，子○○○沒有來收會錢時，其會打電話問子
    ○○○得標金額多少，丑○○有1、2次告訴其得標金額。」
  (十一)證人即告訴人亥○○於本院96年8月28日審判時結證稱：「
    本件互助會其有參加，編號136號，其是以其先生王華昌的
    名義參加的，其參加一會，是活會。是子○○○找其加入本
    案合會，會單是子○○○給其的，開標其只有去過5、6次，
    其去過的5、6次，開標都是子○○○主持，丑○○有時在旁
    邊看，有時候會幫忙翻日曆，翻日曆其看到的約有3次，打
    開標單的都是子○○○，丑○○他沒有幫忙打開標單。會錢
    是丑○○騎乘機車載子○○○到其家來向其收取會款，大部
    分都是將會錢交給子○○○，其有2、3次因為子○○○與鄰
    居在聊天，其就將會錢直接拿給丑○○，有時是子○○○的
    子、女載她來收會錢。」，被告丑○○對於上開證詞表示：
    「其確實有載其妻子○○○去亥○○家一次，但其沒有向亥
    ○○收過會錢，會錢是其妻子○○○收的。」，是以被告丑
    ○○確有騎乘機車載子○○○去證人亥○○家向證人亥○○
    收會錢，應堪認定。
  (十二)證人即告訴人申○○○於本院96年8月28日審判時結證稱：
    「本件互助會其有參加，編號57、56號2會，其是以先生黃
    朝富的名義參加的，都是活會。是子○○○找其加入本案合
    會，會單是子○○○給其的，開標其只有去過2、3次，其去
    過的2、3次，開標的時候都是子○○○所主持，丑○○有1
    次坐在沙發上看電視，其家離子○○○的家沒有多遠，距離
    5間房子之遠，大部分都是子○○○向其收錢，有時是其拿
    去子○○○家子○○○不在家時，其有將會款交給丑○○2
    次過。」
  (十三)證人即告訴人玄○○○於本院96年10月11日審判時結證稱：
    「本件互助會是子○○○向其邀會的，其參加3會，編號129
    、130、131號，其是用先生謝明全的名義參加2會，另1會用
    其子「阿成」的名義參加，都是活會。會錢有時候子○○○
    會來其家收，有時候其會拿去子○○○家交給她先生或是她
    兒子，我將會錢交給她先生或是她兒子的次數至少有7、8次
    以上，交給她先生至少有5、6次，他兒子有在家的時候其有
    拿過會錢給她兒子有2、3次，其拿會錢給他先生與他兒子時
    ，其會問說會錢標多少，她先生及她兒子都會告訴其標多少
    錢，之後其才會將要繳交的會錢交給子○○○的先生或她兒
    子。其拿錢去子○○○家時，其曾經將會錢交給子○○○的
    女兒1次，子○○○的先生也曾經獨自騎乘機車到其家向其
    收過會錢2次，收會錢時，有告訴其得標金額，沒有告訴其
    得標者，子○○○到其家收會錢時，有時是走路來，有時候
    是她先生或是她兒子騎機車載她來我家，其到子○○○家交
    會錢的時候也曾經將會錢交給她的媳婦，幾次其忘記了。其
    所講拿到子○○○家將會錢交給丑○○的5、6次並不包括丑
    ○○來其家收的那2次。有時候早上7、8點的時候子○○○
    上街賣魚的時候其敲門，丑○○在睡覺，起來開門，其才將
    會錢交給丑○○，這5、6次大部分都是其敲門之後丑○○來
    應門。丑○○去其家的那2次，都沒有人陪同他來。」，被
    告丑○○對於上開證詞表示：「我只記得有一次是我要去我
    姐姐家時，我太太說她要去向玄○○○收會錢，要我順道載
    她去，當時我太太在跟其他的人講話，有告訴我要向玄○○○收多少會錢，我有跟玄○○○說要收多少錢，玄○○○就
    將會錢交給我，我就將會錢交給我太太。」，被告子○○○
    答對於上開證詞表示：「只有一次是我先生載我去玄○○○
    家，當時我是有告訴我先生要收多少錢。」，是被告丑○○
    確有騎乘機車載子○○○去證人玄○○○家向證人玄○○○
    收會錢，玄○○○有將會錢交給被告丑○○應堪認定。
  (十四)至證人張美娟於95年3月22日偵訊時證述：「其夫是丑○○
    的親姪兒，其到場時只有看到其嬸嬸子○○○在負責主持、
    開標，並沒有看到丑○○在場，其有去20幾次，大約有一半
    開標其都親自到場，開標都是丑○○主持。」、證人寅○○
    於96年3月6日本院審理時證述：「其夫為丑○○之兄，其
    有去現場開標過，其在現場沒有見過丑○○，丑○○沒有向
    其收過錢。」云云，惟證人張美娟、寅○○與被告丑○○
    均有親屬關係，其等所為證人核與上開證人之證詞不符，顯
    係迴護被告丑○○，均不足採信。
  (十五)因之，被告丑○○則偶而2、3次幫被告子○○○主持開標、
    或於被告子○○○主持開標時偶而幫忙翻日曆（以決定以順
    時針或逆時針開標）、或單獨1人去向互助會會員收取會款
    、或於會員打電話詢問標金時予以答覆、或騎機車載被告子
    ○○○向會員收款、或於被告子○○○不在住處時將會員所
    拿會款收下等，已如上述，並有合會會單、冒標會員名單、
    合會死會會員名單、盜冒標統計表、聲明書、和解書、崔百
    慶律師及詹瑞展律師函、錄音錄影重點口譯、本票、本院96
    年9月17日勘驗筆錄等件在卷可參，被告子○○○所辯是其
    主持開標，會錢都是其收乙節，要係迴護其夫之詞，委無可
    採，事證明確，被告被告丑○○所辯，顯係避重就輕之詞，
    不足採信，其犯行至堪認定，應依法認科。
二、論罪科刑：
  (一)按被告行為後，刑法部分條文業於95年7月1日施行（已於94
    年2月2日修正公佈，下稱新刑法；修正前刑法下稱舊刑法）
    ，而新刑法第2條乃係規範行為後法律變更所生新舊法比較
    適用之準據法，故於95年7月1日新刑法修正施行後，如有涉
    及比較新舊法之問題，即應逕依新刑法即現行刑法第2條第1
    項規定，為「從舊從輕」之比較。另於比較時應就罪刑有關
    之共犯、未遂犯、想像競合犯、牽連犯、連續犯、結合犯，
    以及累犯加重、自首減輕暨其他法定加減原因（如身份加減
    ）與加減比例等一切情形，本於統一性及整體性原則，綜其
    全部罪刑之結果而為比較（最高法院95年度第8次刑事庭會
    議決議一、(一)( 四)參照）。被告行為後，本案所涉之刑
    法第33條第5款之修正，新刑法刪除舊刑法第56條連續犯之
    規定等，均屬法律之變更，故均應依刑法第2條第1項規定，
    為「從舊從輕」之比較，茲比較如下：
    1.罰金刑貨幣單位及數額之變更：
      刑法分則編各罪所定罰金之貨幣單位原為銀元，且依舊刑
      法第33條第5款規定，罰金刑為1銀元以上，而有關罰金倍
      數之調整及銀元與新臺幣之折算標準，則另定有現行法規
      所定貨幣單位折算新臺幣條例第2條、罰金罰鍰標準條例
      第1條及第5條，除規定罰金以1銀元折算3元新臺幣外，並
      將72年6月26日以前修正之刑法部分條文罰金數額提高2至
      10倍（依行政院會銜司法院於72年7月27日發佈，同年8
      月1日施行，有關刑法定有罰金各條均提高為10倍），其
      後修正者則不再提高倍數。嗣新刑法第33條第5款則將罰
      金刑提高為新臺幣1,000元以上，並以百元計算之，且因
      新刑法第33條第5款所定罰金貨幣單位既已改為新臺幣，
      刑法分則編各罪所定罰金之貨幣單位亦應配合修正為新臺
      幣，又考量刑法修正施行後，不再施用「現行法規所定貨
      幣單位折算新臺幣條例」，為使刑法分則編各罪所定罰金
      之最高數額與刑法修正前趨於一致，避免衍生新舊法比較
      適用問題，於不變動罰金數額之前提下，爰增訂刑法施行
      法第1條之1規定（詳見其立法理由，足認刑法施行法第1
      之1條係為配合新刑法第33條第5款之修正施行而增訂，故
      如適用新刑法第33條第5款以新臺幣為貨幣單位，方有刑
      法施行法第1之1條規定之適用）。據此，此次刑法修正，
      被告所犯刑法第339條第1項之規定，其條文本身文字並未
      修正，然上開條文既定有罰金刑之規定，如依舊刑法第33
      條第5款規定，罰金最低數額為1元（銀元），依罰金罰鍰
      提高標準條例第1條規定提高為10倍，即為銀元10元，以
      現行法規所定貨幣單位折算新臺幣條例第2條折算僅為新
      臺幣30元，又刑法第339條均非屬於76年6月26日至94年1
      月7日新增之條文，故最高罰金數額銀元300元、1,000元
      依罰金罰鍰提高標準條例第1條規定提高為10倍後，為銀
      元3,000元、10,000元，若以現行法規所定貨幣單位折算
      新臺幣條例第2條折算係新臺幣9,000元、30,000元；惟如
      依新刑法第33條第5款規定，罰金最低額為新臺幣1,000元
      ，而最高罰金數額，依配合增訂之刑法施行法第1之1條第
      1項之規定，改以新臺幣計算罰金數額，且依同條第2項提
      高罰金數額至30倍，則最高罰金數額分別為新臺幣9,000
      元、30,000元，經核修正前後上開刑法分則之最高罰金數
      額固因刑法施行法第1之1條之增訂而趨於一致，並無不同
      ，惟罰金最低數額，則以舊刑法第33條第5款較有利於被
      告，比較結果，此部分以被告行為時之法律較有利於被告
      （參見最高法院95年度第8次刑事庭會議決議三、(一)）
      。
    2.連續犯之刪除：
      被告所為多次詐欺取財之行為，均方法相同，觸犯構成要
      件相同之罪，顯均係基於概括犯意反覆為之，依舊刑法第
      56條連續犯之規定，均應論以一罪，並加重其刑；而新刑
      法既已刪除連續犯之規定，則所犯多次詐欺取財之行為，
      應依數罪併罰之規定分論併罰，比較結果，此部分以被告
      行為時之舊刑法較有利於被告。
    3.牽連犯之刪除：
      舊刑法第55條後段有關「犯一罪而其方法或結果之行為犯
      他罪名」之規定，業經修正公佈刪除，亦即新刑法第55條
      ，已無牽連犯得論以裁判上一罪之情形，所犯之數罪，應
      按其具體情形論罪。查被告所犯行使偽造準私文書、詐欺
      取財罪，有方法、目的之牽連關係，依舊刑法第55條後段
      應從一重之行使偽造私文書罪處斷；如依新刑法第55條，
      既已刪除牽連犯之規定，則所犯上開2罪即應依數罪併罰
      之規定分論併罰，比較結果，此部分以被告行為時之舊刑
      法較有利於被告
    4.綜合全部罪刑之結果為比較，被告行為後之法律並未較有
      利於被告，自應依刑法第2條第1項前段「從舊原則」之規
      定，適用被告行為時之法律，即舊刑法之相關規定及罰金
      罰鍰提高標準條例第1條前段、修正前同條例第2條規定，
      予以論處。
  (二)被告子○○○冒名標會之標單僅記載金額，並未記載遭冒標
    會員之姓名，核被告子○○○、丑○○所為，係犯刑法第33
    9條第1項之詐欺取財罪。被告子○○○、丑○○2人間，有
    犯意之聯絡及行為之分擔，為共同正犯。其等多次詐欺取財
    ，均時間緊接，所犯為犯罪構成要件相同之罪，顯係基於概
    括犯意所為，應依修正前刑法第56條連續犯之規定，論以一
    詐欺取財罪，並均加重其刑。又被告等29次冒名標會，各次
    冒名標會，均係對如多名活會會員詐取會款，均係一行為觸
    犯數相同詐欺取財罪名，為想像競合犯，應論以一詐欺取財
    罪罪；起訴書僅記載被告等冒名標會28次，就會單編號58號
    戌○○部分亦係遭被告等冒標，漏未記載，惟該部分與起訴
    部分有連續犯裁判上一罪之關係，為起訴效力所及，本院得
    併予審理，在此說明。至檢察官認被告子○○○、丑○○所
    為，亦涉犯刑法第216條、第220條、第210條之行使偽造準
    私文書罪部分，惟被告子○○○、丑○○所為並不成立行使
    偽造準私文書罪，爰不另諭知無罪之判決，詳後述。爰審酌
    被告子○○○、丑○○為一已私利即以冒標合會之方式獲取
    錢財，對百餘位活會會員之權益影響甚鉅，所詐得之財物數
    額高達3千餘萬元，犯罪情節重大，被告子○○○事後僅與
    被害人己○○、謝文豪、黃周春足、巳○○等4人達成和解
    ，且對於自己之犯行全部坦承不諱，顯有悔悟之意，而被告
    丑○○矢口否認犯行等一切情狀，量處如主文所示之刑，以
    示儆懲。
  (三)又被告子○○○、丑○○行為後，中華民國96年罪犯減刑條
    例業於96年7月4日公布，並自同年7月16日起施行，依該條
    例第2條第1項3款規定：犯罪在96年4月24日以前者，除中華
    民國96年罪犯減刑條例另有規定外，有期徒刑、拘役或罰金
    ，減其刑期或金額2分之1，且依本條例應減刑之罪，未經判
    決確定者，於裁判時，減其宣告刑。查被告子○○○、丑○○本件犯罪時間係自92年4月15日起至94年1月1日止，均係
    在96年4月24日以前，惟所犯為刑法刑法第339條第1項之詐
    欺取財罪，而刑法第339條第1項之詐欺取財罪為中華民國96
    年罪犯減刑條例第3條第1項第15款所列之罪，且經本院宣告
    有期徒刑4年、2年，已逾有期徒刑1年6月，自不得依中華民
    國96年罪犯減刑條例予以減刑，併此敘明。
  (四)另被告子○○○供犯罪所用冒名標會之標單，均已丟棄而滅
    失，業據被告子○○○供述明確，爰不予宣告沒收，附此說
    明。
參、不另諭知無罪部分：
一、公訴意旨略以：被告丑○○、子○○○二人係夫妻，共同基
    於意圖為自己不法有之概括犯意聯絡，於民國92年3月15日
    以子○○○名義擔任會首，虛列林天來、陳淑惠、陳美燕、
    林惠英、美蘭、美雪、美霞、李春玉、李明龍、陳聖在等10
    名會員（即互助會編號第101號至110號），另邀集辛○○、
    甲○○等人為會員，籌組民間互助會，會期自92年3月15日
    起，連會首共計139 會，每會新臺幣（下同）1萬元，採內
    標制，並約定於每月1、15日中午1點整在會首位於臺北縣金
    山鄉○○村○○路322 號住處開標。詎其等自92年4月15日
    即第3會起，竟利用會員與會員彼此間均不相識，或投標時
    活會會員多未實際到場之機會，連續於附表所示之時間，冒
    用附表所示會員（含上開虛列會員）之名義，並填寫如附表
    所示之標息金額，再於開標時提示予到場開標之活會會員，
    藉以行使而得標，致使不知情活會會員陷於錯誤而繼續給付
    會款，足生損害上開附表所示之人及其他活會會員。嗣於94
    年2月15日後，因其等無力支付會款停止開標，經辛○○等
    活會會員追查始知受騙，因而查知上情。案經辛○○、甲○○等39人告訴偵辦。因認被告丑○○、子○○○涉犯刑法第
    216條、第220條、第210條之行使偽造準私文書罪嫌。
二、按犯罪事實應依證據認定之，無證據不得認定犯罪事實；不
    能證明被告犯罪者，應諭知無罪之判決，刑事訴訟法第154
    條第2項及第301條第1項分別定有明文。次按認定不利於被
    告之事實，須依積極證據，苟積極證據不足為不利於被告事
    實之認定時，被告之抗辯或反證縱屬虛偽，仍不能以此資為
    積極證據應予採信之理由，即應為有利於被告之認定，更不
    必有何有利之證據；又事實之認定，應憑證據，如未能發現
    相當證據，或證據不足以證明，自不能以推測或擬制之方法
    ，以為裁判基礎。而刑事訴訟法上所謂認定犯罪事實之積極
    證據，係指適合於被告犯罪事實之認定之積極證據而言，雖
    不以直接證據為限，間接證據亦包括在內；然而無論直接或
    間接證據，其為訴訟上之證明，須於通常一般之人均不致有
    所懷疑，而得確信其為真實之程度者，始得據為有罪之認定
    ，倘其證明尚未達到此一程度，而有合理之懷疑存在時，致
    使無從形成有罪之確信，根據「罪證有疑，利於被告」之證
    據法則，即不得遽為不利被告之認定（最高法院30年上字第
    482、1831號、40年台上字第86號及76年台上字第4986號判
    例意旨參照）。
三、按在紙上之文字、符號，依習慣或特約，足以為表示其用意
    之證明者，即為刑法第220條所規定之準文書。又按刑法第
    220條之偽造私文書罪，以偽造他人名義制作文書為其成立
    要件，若僅在標單上偽填金額，並未載明被冒標人姓名，則
    該項標單，尚未具備文書之形式，不能認為係私文書或準文
    書。經查，被告子○○○對於冒名標會之標單僅記載金額，
    並未記載姓名之事實坦認不諱，被告丑○○則堅決否認有行
    使偽造準私文書之犯行，辯稱：其沒有偽造標單冒名標會等
    語。惟查，被告子○○○冒名標會之標單僅記載金額，並未
    記載姓名乙情，業據被告子○○○供認在卷，核與證人辛○○證述「標單上沒有寫姓名」、證人丙○○證述「標單只寫
    金額，沒寫姓名」、證人庚○○○證述「以紙條寫金額數字
    ，未寫姓名」（以上見94年4月20日偵訊筆錄）所證相符，
    足見被告子○○○冒名標會之標單僅記載金額，並未記載遭
    冒標會員之姓名應堪認定，則被告子○○○、丑○○所為，
    核與刑第216條、第220條第1項、第210條行使偽造準私文書
    罪之構成要件有間，應無行使偽造準私文書之犯行，遍查偵
    查全卷，並無積極證據足資證明被告子○○○、丑○○有行
    使偽造準私文書之犯罪，而檢察官認被告子○○○、丑○○
    所涉犯刑法第216條、第220條、第210條之行使偽造準私文
    書罪部分，與上開科刑部分有牽連犯裁判上一罪之關係，爰
    不另諭知無罪之判決，在此敘明。
據上論斷，應依刑事訴訟法第299條第1項前段，刑法第2條第1項
、第28條、第339條第1項、第55條，修正前刑法第56條，刑法施
行法第1條之1，判決如主文。
本案經檢察官癸○○到庭執行職務。
中　　華　　民　　國　　96　　年　　12　　月　　31　　日
　　　　　　　　　刑事第三庭審判長法　官  鄭景文
　　　　　　　 　 　　　　　　　  法　官  林淑鳳
　　　　　　　　　　　　　　　　  法　官  黃永定
以上正本證明與原本無異。
對於本件判決如有不服，應於收受送達後10日內，向本院提出上
訴書狀，上訴於臺灣高等法院，並按他造當事人之人數附具繕本
。其未敘述上訴理由者，並得於提起上訴後10日內向本院補提理
由書狀，且須按他造當事人之人數附具繕本。「請勿逕送臺灣高
以上正本證明與原本無異。
中　　華　　民　　國　　96　　年　　12　　月　　31　　日
                                  書記官  李繼業
附錄所犯法條：
刑法第339條第1項：
    意圖為自己或第三人不法之所有，以詐術使人將本人或第三
    人之物交付者，處5年以下有期徒刑、拘役或科或併科1千元
    以下罰金。
附表：互助會冒標統計表
『註：得標人名單欄內以（）表示者為被冒標之會員』
┌────┬────┬──────────┬───────┬──────┐
│標會序號│標會日期│96.09.17會首確認    │該次冒/盜標後 │左欄標金累計│      │
│        │        ├─────┬────┤獲得之標金    │            │
│        │        │得標人名單│得標金額│              │            │
├────┼────┼─────┼────┼───────┼──────┤
│  1     │92.03.15│ 李淑     │2,600   │              │            │
├────┼────┼─────┼────┼───────┼──────┤
│  2     │92.04.01│楊尤靜儀  │2,700   │              │            │
├────┼────┼─────┼────┼───────┼──────┤
│  3     │94.04.15│（編號103 │2,500   │1,050,000     │1,050,000   │
│        │        │陳美燕）  │        │              │            │
├────┼────┼─────┼────┼───────┼──────┤
│  4     │92.05.01│丁○○    │2,500   │              │            │
├────┼────┼─────┼────┼───────┼──────┤
│  5     │92.05.15│張朝輝    │2,800   │              │            │
├────┼────┼─────┼────┼───────┼──────┤
│  6     │92.06.01│張美鈴    │2,500   │              │            │
├────┼────┼─────┼────┼───────┼──────┤
│  7     │92.06.15│張朝輝    │2,800   │              │            │
├────┼────┼─────┼────┼───────┼──────┤
│  8     │92.07.01│謝健正（後│2,700   │              │            │
│        │        │退會轉由陳│        │              │            │
│        │        │雅萍得標）│        │              │            │
├────┼────┼─────┼────┼───────┼──────┤
│  9     │92.07.15│（編號58蔡│2,400   │1,075,600     │2,125,600   │
│        │        │錫明）    │        │              │            │
├────┼────┼─────┼────┼───────┼──────┤
│  10    │92.08.01│（編號109 │2,300   │1,088,700     │3,214,300   │
│        │        │李明龍）  │        │              │            │
├────┼────┼─────┼────┼───────┼──────┤
│  11    │92.08.15│（編號106 │2,300   │1,088,700     │4,303,000   │
│        │        │美雪）    │        │              │            │
├────┼────┼─────┼────┼───────┼──────┤
│  12    │92.09.01│張美雲    │2,200   │              │            │
├────┼────┼─────┼────┼───────┼──────┤
│  13    │92.09.15│（編號110 │2,100   │1,117,000     │5,420,000   │
│        │        │陳聖在）  │        │              │            │
├────┼────┼─────┼────┼───────┼──────┤
│  14    │92.10.01│（編號101 │2,100   │1,117,000     │6,537,000   │
│        │        │林天來）  │        │              │            │
├────┼────┼─────┼────┼───────┼──────┤
│  15    │92.10.15│吳碧雲    │2,100   │              │            │
├────┼────┼─────┼────┼───────┼──────┤
│  16    │92.11.01│（編號70陳│2,100   │1,119,100     │7,656,100   │
│        │        │錦亮）    │        │              │            │
├────┼────┼─────┼────┼───────┼──────┤
│  17    │92.11.15│（編號104 │2,100   │1,119,100     │8,775,200   │
│        │        │林惠英）  │        │              │            │
├────┼────┼─────┼────┼───────┼──────┤
│  18    │92.12.01│呂忠信    │2,000   │              │            │
├────┼────┼─────┼────┼───────┼──────┤
│  19    │92.12.15│許明火    │2,100   │              │            │
├────┼────┼─────┼────┼───────┼──────┤
│  20    │93.01.01│天○○    │2,300   │              │            │
├────┼────┼─────┼────┼───────┼──────┤
│  21    │93.01.15│（編號105 │2,300   │1,100,200     │9,875,400   │
│        │        │美蘭）    │        │              │            │
├────┼────┼─────┼────┼───────┼──────┤
│  22    │93.02.01│（編號107 │2,300   │1,100,200     │10,975,600  │
│        │        │美霞）    │        │              │            │
├────┼────┼─────┼────┼───────┼──────┤
│  23    │93.02.15│（編號108 │2,300   │1,100,200     │12,075,800  │
│        │        │李春玉）  │        │              │            │
├────┼────┼─────┼────┼───────┼──────┤
│  24    │93.03.01│（編號102 │2,100   │1,125,400     │13,201,200  │
│        │        │陳淑惠）  │        │              │            │
├────┼────┼─────┼────┼───────┼──────┤
│  25    │93.03.15│（編號39許│2,000   │1,138,000     │14,339,200  │
│        │        │玉霞）    │        │              │            │
├────┼────┼─────┼────┼───────┼──────┤
│  26    │93.04.01│（編號73陳│2,000   │1,138,000     │15,477,200  │
│        │        │德和）    │        │              │            │
├────┼────┼─────┼────┼───────┼──────┤
│  27    │93.04.15│（編號84郭│1,900   │1,150,600     │16,627,800  │
│        │        │元坤）    │        │              │            │
├────┼────┼─────┼────┼───────┼──────┤
│  28    │93.05.01│（編號56黃│1,900   │1,150,600     │17,778,400  │
│        │        │朝富）    │        │              │            │
├────┼────┼─────┼────┼───────┼──────┤
│  29    │93.05.15│（編號78周│1,900   │1,150,600     │18,929,000  │
│        │        │文淵）    │        │              │            │
├────┼────┼─────┼────┼───────┼──────┤
│  30    │93.06.01│（編號67賴│1,900   │1,150,600     │20,079,600  │
│        │        │阿鵝）    │        │              │            │
├────┼────┼─────┼────┼───────┼──────┤
│  31    │93.06.15│吳碧雲    │2,000   │              │            │
├────┼────┼─────┼────┼───────┼──────┤
│  32    │93.07.01│（編號29黃│1,900   │1,152,500     │21,232,100  │
│        │        │鳳珠）    │        │              │            │
├────┼────┼─────┼────┼───────┼──────┤
│  33    │93.07.15│（編號114 │1,800   │1,165,000     │22,397,100  │
│        │        │辰○○）  │        │              │            │
├────┼────┼─────┼────┼───────┼──────┤
│  34    │93.08.01│（編號133 │1,800   │1,165,000     │23,562,100  │
│        │        │卯○○）  │        │              │            │
├────┼────┼─────┼────┼───────┼──────┤
│  35    │93.08.15│許明火    │2,000   │              │            │
├────┼────┼─────┼────┼───────┼──────┤
│  36    │93.09.01│（編號65賴│2,000   │1,142,000     │24,704,100  │
│        │        │阿鵝）    │        │              │            │
├────┼────┼─────┼────┼───────┼──────┤
│  37    │93.09.15│（編號59許│2,100   │1,129,600     │25,833,700  │
│        │        │玉卿）    │        │              │            │
├────┼────┼─────┼────┼───────┼──────┤
│  38    │93.10.01│（編號122 │2,100   │1,129,600     │26,963,300  │
│        │        │葉毓敏）  │        │              │            │
├────┼────┼─────┼────┼───────┼──────┤
│  39    │93.10.15│（編號60許│2,200   │1,117,200     │28,080,500  │
│        │        │玉珍）    │        │              │            │
├────┼────┼─────┼────┼───────┼──────┤
│  40    │93.11.01│王兆    │2,200   │              │            │
├────┼────┼─────┼────┼───────┼──────┤
│  41    │93.11.15│（編號76林│2,400   │1,094,800     │29,175,300  │
│        │        │明賢）    │        │              │            │
├────┼────┼─────┼────┼───────┼──────┤
│  42    │93.12.01│（編號2李 │2,400   │1,094,800     │30,270,100  │
│        │        │鳳）      │        │              │            │
├────┼────┼─────┼────┼───────┼──────┤
│  43    │93.12.15│（編號41許│2,500   │1,082,500     │31,352,600  │
│        │        │進添）    │        │              │            │
├────┼────┼─────┼────┼───────┼──────┤
│  44    │94.01.01│（編號119 │2,500   │1,082,500     │32,453,100  │
│        │        │巳○○）  │        │              │            │
├────┼────┼─────┼────┼───────┼──────┤
│  45    │94.01.15│郭賴桃    │2,700   │              │            │
├────┼────┴─────┴────┴───────┴──────┤
│        │關於該次冒/盜標後獲得之標金欄內之金額，計算式為：           │
│說    明│（會首1人+會員得標人數）x10000+（10000元-冒/盜標之標金）x（ │
│        │  139人-會首1人-會員得標人之人數）=該次冒/盜標後獲得之標金  │
└────┴──────────────────────────────┘
（註：起訴書附表所載冒標時間、被冒標之人、得標金額與本件
附表不同部分，應更正如上。）
